臺灣臺南地方法院刑事判決　　　　　　　100年度易字第317號
公　訴　人　臺灣臺南地方法院檢察署檢察官
被　　　告　盛源土木包工業
兼上一人
代　表　人　廖進華
被　　　告　啟勝土木包工業
兼上一人
代　表　人　廖明章
上列被告因違反政府採購法案件，經檢察官提起公訴（99年度偵
字第8422號、99年度營偵字第1841號），本院判決如下：
    主  文
盛源土木包工業、啟勝土木包工業、廖進華、廖明章均無罪。
    理  由
一、公訴意旨如起訴書所載（如附件）。
二、按犯罪事實應依證據認定之，無證據不得認定犯罪事實；又
    不能證明被告犯罪者，應諭知無罪之判決，刑事訴訟法第
    154條第2項、第301條第1項分別定有明文。本件公訴人認被
    告被告廖進華、廖明章分別涉有政府採購法第87條第5項前
    段、後段犯行，被告盛源土木包工業、啟勝土木包工業應依
    同法第92條論處，無非以卷附押標金匯款單3紙均係由被告
    廖進華所寫。再者啟勝土木包工業投標（改制前）臺南縣柳
    營鄉新山國民小學（以下簡稱「新山國小」）98年度永續校
    園局部改造工程之投標金額為新臺幣（下同）0000000元，
    此金額與該工程之預算金額相同；啟勝土木包工業投標（改
    制前）臺南縣南化鄉北寮國民小學（以下簡稱「北寮國小」
    ）操場跑道整修工程之投標金額為0000000元，此金額高於
    該工程之預算金額0000000元。顯見啟勝土木包工業並無得
    標之意。又依卷附北寮國小參加投標廠商紀錄表所示，被告
    盛源土木包工業與啟勝土木包工業送件投標時間分別為民國
    98年12月15日上午8時56分及同日上午8時58分，顯係同一人
    同時送件投標為其論據。訊據被告均堅決否認有前開犯行，
    被告廖進華辯稱：他不曉得啟勝土木包工業的負責人會去投
    標，因為學校負責人打電話給他說都沒有人去投標，如果我
    們都不過去幫忙，這筆經費要被政府收回，他是託朋友幫他
    去，他不知道啟勝土木包工業負責人也有去。被告廖明章則
    辯稱投標書內容是他一項項慢慢算的，開標時他有在現場等
    語。
三、按91年02月06日修正公布之政府採購法第87條增訂第5項，
    其立法理由為「以處罰借用他人名義或證件投標及容許他人
    借用本人名義或證件參加投標之行為人。」。亦即，政府採
    購法第87條第5項所處罰者係借用他人名義或證件投標，或
    容許他人借用本人名義或證件參加投標之行為。苟行為人並
    未借用他人名義或證件投標，或容許他人借用本人名義或證
    件參加投標，則自與該條項之構成要件有間。是本件所應審
    究者為啟勝土木包工業究係自行參與投標或僅係容許被告廖
    進華借用啟勝土木包工業名義或證件參加投標？經查：
（一）被告廖進華否認有借用啟勝土木包工業名義或證件投標；
      被告廖明章亦否認有容許盛源土木包工業借用啟勝土木包
      工業名義或證件投標之行為。被告廖明章於調查站供稱他
      投標前開新山國小預算金額是他自己算出來的（調查站卷
      第5頁）；前開北寮國小工程投標價亦是他本人決定的（
      調查站卷第3頁）。本件檢察官既認前開二件工程均係被
      告廖進華所經營之盛源土木包工業借用被告廖明章所經營
      之啟勝土木包工業名義或證件投標，自應舉證證明啟勝土
      木包工業所提出之前開二件工程之工程標單價格並非涉嫌
      出借名義及證件之被告廖明章決定，而係由涉嫌借用他人
      名義及證件之被告廖進華所決定。惟本件就此部分並無證
      據可資證明。
（二）依卷附新山國小前開工程參加投標廠商紀錄（調查站卷第
      16頁）所載盛源土木包工業、啟勝土木包工業分別由廖金
      福、廖明章二人參與開標。再者，依卷附北寮國小98年12
      月15日跑道工程招標退還押標金簽領名冊（調查站卷第17
      頁）所載，北寮國小於98年12月15日開標當日，退還未得
      標之盛源土木包工業、啟勝土木包工業前開工程押標金之
      郵政匯票分別係由廖進華、廖明章二人簽收。亦即，被告
      啟勝土木包工業負責人即被告廖明章本人於前開二件工程
      開標時均親赴現場，並分別於參加投標廠商紀錄及退還押
      標金簽領名冊上簽名。苟被告廖明章已將啟勝土木包工業
      名義或證件出借予被告廖進華所經營之盛源土木包工業參
      與投標，何以被告廖明章本人仍親赴開標現場參與開標，
      反而被告廖進華僅係派代表廖金福至開標現場參與開標？
      此顯與單純容許他人借用啟勝土木包工業名義或證件參加
      投標之情形不同。
（三）雖卷附購買郵政匯票（作為押標金之用）之郵政國內匯款
      單3紙（受款人）均係由被告廖進華所寫。惟此尚不足以
      逕行認定盛源土木包工業有借用啟勝土木包工業名義或證
      件參加投標。況其中由啟勝土木包工業用以作為新山國小
      前開工程押標金之55000元郵政匯票亦係由被告廖明章於
      98年12月15日在左鎮郵局兌領，有本院卷附中華郵政股份
      有限公司新營郵局100年8月2日營字第1002900468號函附
      之郵政匯票影本可憑。苟啟勝土木包工業（即被告廖明章
      ）僅係出借其名義或證件供盛源土木包工業（即被告廖進
      華）投標，何以押標金由被告廖明章本人兌領？再者，經
      比對前開郵政匯票之購買及兌領時間可發現，被告廖明章
      係於98年12月15日上午8時32分10秒在左鎮郵局兌領前開
      55000元郵政匯票，而其作為北寮國小押標金之88000元郵
      政匯票係於同日上午8時33分36秒在左鎮郵局購買，且均
      由同一承辦人「蘇有財」蓋章。亦即，被告廖明章極可能
      係先兌領前開55000元匯票後再購買前開88000元匯票。易
      言之，向左鎮郵局購買前開88000元匯票時，被告廖明章
      應有在場。被告廖進華於調查站詢問時亦供稱「空白投標
      資料是我印給我兒子廖明章，當時我就先幫他寫好郵政匯
      票給他，是因為怕他沒有經驗所以幫他代寫，後來是他自
      己拿去買押標金」（調查站卷第9頁）尚非無稽。從而，
      本件尚不能逕以購買郵政匯票之郵政國內匯款單係由被告
      廖進華所寫即認定盛源土木包工業有借用啟勝土木包工業
      名義或證件參加投標之事實。
（四）至於啟勝土木包工業投標新山國小前開工程之投標金額與
      該工程之預算金額相同，投標北寮國小前開工程之投標金
      額高於該工程之預算金額等情雖可以用以作為判斷啟勝土
      木包工業得標意願之參酌。然得標意願之有無與是否出借
      名義或證件並非必然相關，尚不得以啟勝土木包工業無得
      標意願即認定其有出借名義或證件供盛源土木包工業投標
      之事實。
          另依卷附北寮國小參加投標廠商紀錄表所示，被告盛
      源土木包工業與啟勝土木包工業送件投標時間分別為98年
      12月15日上午8時56分及同日上午8時58分，時間雖甚為密
      接，然該工程於當時上午10時10分開標後，由另一家得裕
      營造有限公司得標（有卷附開標紀錄可稽）後，依卷附當
      日退還押標金簽領名冊所載，寮國小退還盛源土木包工業
      、啟勝土木包工業之押標金係分別由被告廖進華、被告廖
      明章簽領。亦即，當時開標時被告廖進華、廖明章應均在
      場，故尚不得以送件投標時間密接即謂係同一人送件。況
      即令是同一人送件，開標時被告廖進華、廖明章既均在場
      ，即尚無從逕行認定啟勝土木包工業有出借名義或證件供
      盛源土木包工業投標之事實。
四、綜上所述，本件並無積極證據足資認定被告等有前開借用他
    人名義或證件投標，或容許他人借用本人名義或證件參加投
    標犯行。此外，並無其他證據足認被告有前開犯行。本件依
    現存證據逕行認定被告有前開犯行，顯未逾合理可疑之程度
    。從而，本件被告前開犯行即屬不能證明，依法應為無罪之
    諭知。
五、據上論斷，應依刑事訴訟法第301條第1項，判決如主文。
本案經檢察官王惠芬到庭執行職務。
中    華    民    國   100    年    9     月    15    日
                    刑事第五庭法  官     鄭文祺
以上正本證明與原本無異。
如不服本判決應於收受本判決後10日內向本院提出上訴書狀，並
應敘述具體理由。如未敘述上訴理由者，應於上訴期間屆滿後20
日內向本院補提理由書狀（均須按他造當事人之人數附繕本）「
切勿逕送上級法院」。
                              書記官     張尹嫚
中    華    民    國   100    年    9     月    15    日